臺灣高等法院臺南分院刑事判決　　　　99年度上訴字第1195號
上　訴　人　臺灣臺南地方法院檢察署檢察官
被　　　告　徐永成
指定辯護人　本院公設辯護人　郭忠生
上列上訴人因被告偽造有價證券等案件，不服臺灣臺南地方法院
99年度訴緝字第51號中華民國99年11月29日第一審判決（起訴案
號：臺灣臺南地方法院檢察署97年度偵字第2802號），提起上訴
，本院判決如下：
    主  文
上訴駁回。
    理  由
一、本件公訴意旨略以：
  (一)被告徐永成於民國（下同）87年12月10日至88年1月間某日
    ，於不詳處所以不詳方式，取得票號FD0000000號、FD00000
    00號2紙支票（均為宋春和於淡水第一信用合作社所開設帳
    號000000000號支票帳戶，進而請領之支票，前於87年12月
    10日某時，在宋坤位於臺北縣淡水鎮〈99年12月25日改制為
    新北市淡水區○○○○路1段281號1樓住處遭竊）後，竟基
    於意圖供行使之用而偽造有價證券並持以行使之犯意，為下
    列行為：
  1.被告為求交付支票作為抵償對不知情姚榮欽所欠債務之用，
    基於上開犯意，於88年1月間某日，前往新竹市○○路○段與
    城北街交叉口之「李阿哥海鮮店」店內，當場拿出前述票號
    FD0000000號支票，並於票面金額欄自行填載新臺幣（下同
    ）30萬元，發票日欄填載88年2月28日（發票人欄已蓋有宋
    春和之印文），進而偽造支票完畢（下稱附表編號2所示支
    票）。之後其在姚榮欽之口頭要求下，為求順利交付該支票
    以抵償債務，再基於偽造私文書後加以行使之犯意，冒用「
    彭志成」之名義，於前述支票背面署名「彭志成」，作成「
    彭志成」在上開支票背面擔保票據債務之背書，並將上開支
    票行使而交付予姚榮欽收受。
  2.被告另為求以支票調現，再承上開犯意，於88年1月間某日
    ，前往新竹縣竹北市○○○街83巷63號不知情之吳聲榮（已
    歿）所開設之某KTV店內消費後，向吳聲榮佯稱其為「彭志
    成」，並持票號FD0000000號支票，當場自行填寫票面金額1
    萬5千元（發票日欄已填載88年2月5日、發票人欄則同樣蓋
    有宋春和之印文），再次成功偽造支票（下稱附表編號1所
    示支票），並將上開支票行使而交付予吳聲榮換取同額現金
    供己花用。
  (二)嗣宋坤於發現上開支票被竊（起訴書誤載為遺失）後，於87
    年12月10日向臺北市票據交換所辦理掛失止付，而姚榮欽及
    吳聲榮分別向徐永成收取前述支票後屆期提示均遭退票，始
    悉上情。因認被告涉有刑法第201條第1項之偽造有價證券罪
    嫌、同法第216條、第210條之行使偽造私文書罪嫌等語。
二、證據能力部分：
  (一)按被告以外之人於審判外之言詞或書面陳述，除法律有規定
    者外，不得作為證據，刑事訴訟法第159條第1項定有明文。
    查證人楊清火、姚榮欽於警詢時所為之供述，屬被告以外之
    人於審判外之陳述，被告及其辯護人不同意列為證據，且無
    刑事訴訟法第159條之2之情形，是依同法第159條第1項之規
    定，不具證據能力。次按我國現行法制尚無類似「證人指證
    （認）程序法」，是於司法警察調查過程中如何指認犯罪行
    為人，內政部警政署乃於90年8月20日發布「警察機關實施
    指認犯罪嫌疑人程序要領」，規定如需實施被害人、檢舉人
    或目擊證人指認犯罪嫌疑人，應依下列要領為之：「一、指
    認前應由指認人先陳述嫌疑人特徵。二、指認前不得有任何
    可能暗示、誘導之安排出現。三、指認前必須告訴指認人，
    犯罪嫌疑人並不一定存在於被指認人之中。四、實施指認，
    應於偵訊室或適當處所為之。五、應為非一對一之成列指認
    （選擇式指認）。六、被指認之人在外形上不得有重大差異
    。七、實施指認應拍攝被指認人照片，並製作紀錄存證（紀
    錄表格式如附件<略>）。八、實施照片指認，不得以單一相
    片提供指認，並避免提供老舊照片指認。」資為指認之準據
    ，俾使指認之程序正當化，袪除指認過程可能發生之誤導情
    事，提高案發之初所為指認之正確性，避免發生指認錯誤，
    造成錯判冤獄（最高法院96年台上字第1134號判決意旨足資
    參照）。經查：
  1.(1)證人楊清火於88年4月25日指認徐永成（年籍49年7月12日
    〈本案被告，下同〉）口卡片之紀錄（見88偵6036卷第25頁
    ）；(2)證人吳聲榮於88年5月19日指認徐永成（年籍49年7月
    12日）口卡片之紀錄（見88偵6036卷第27頁）；(3)證人姚榮
    欽於88年5月14日指認徐永成（年籍49年7月12日）口卡片之
    紀錄（見88偵6036卷第28頁）；(4)證人姚榮欽於88年4月13
    日指認徐永成（年籍43年9月6日〈非本案被告，同姓名之人
    ，下同〉）口卡片之紀錄（見88偵6036卷第29頁）；(5)證人
    吳聲榮於88年4月13日指認徐永成（年籍43年9月6日）口卡
    片之紀錄（見88偵6036卷第30頁）；被告及其辯護人均不同
    意列為證據，揆諸我國法制於上開證人指認當時並無有關指
    認程序之規定，而「警察機關實施指認犯罪嫌疑人程序要領
    」亦尚未發布施行，惟上開指認程序要領之目的，既在袪除
    指認過程可能發生之誤導情事，提高案發之初所為指認之正
    確性，避免發生指認錯誤，造成錯判冤獄之結果，則該指認
    程序要領之正當程序法理，自得作為判斷指認人楊清火、吳
    聲榮、姚榮欽等人於司法警察調查過程所為之指認，是否符
    合指認程序正當性而具有證據能力之依據。
  2.查證人吳聲榮、姚榮欽、楊清火指認「徐永成」之口卡片紀
    錄，均係由警方提供有黑白大頭照之單一犯罪嫌疑人之口卡
    片予指認人楊清火、吳聲榮、姚榮欽等人指認犯罪嫌疑人（
    見88偵6036卷第25、27、28、29、30頁），顯已違反「實施
    照片指認，不得以單一相片提供指認，並避免提供老舊照片
    指認」之指認程序法則。又觀證人姚榮欽、吳聲榮均先於88
    年4月13日指認同姓名之徐永成（年籍43年9月6日），嗣再
    分別於88年5月14日、88年5月19日改為指認徐永成（年籍49
    年7月12日），可見警方所提供有黑白大頭照之單一犯罪嫌
    疑人之口卡片，因其製作期間、照片、指認程序過於簡易、
    指認情境等因素，使上開證人於指認過程中所可能形成之記
    憶污染、誤導判斷等情形無法排除，欠缺指認人依憑個人之
    知覺及記憶所為之指認客觀可信，已喪失指認程序之正當性
    ，是認上開證人指認「徐永成」之口卡片紀錄不具證據適格
    ，而不得作為證據。
  3.惟上述證人於警詢時所為無證據能力之陳述及指認，若僅援
    為檢驗其審判程序中之證詞與其先前陳述是否一致時，於該
    等情形仍得作為彈劾證據，用來爭執證人陳述之證明力（最
    高法院94年度臺上字第6881號判決參照），自不待言。
  (二)又按被告以外之人於審判中有下列情形之一，其於檢察事務
    官、司法警察官或司法警察調查中所為之陳述，經證明具有
    可信之特別情況，且為證明犯罪事實之存否所必要者，得為
    證據：一死亡者。二身心障礙致記憶喪失或無法陳述者。三
    滯留國外或所在不明而無法傳喚或傳喚不到者。四到庭後無
    正當理由拒絕陳述者。刑事訴訟法第159條之3定有明文。查
    證人吳聲榮於警詢時所為之供述，屬被告以外之人於審判外
    之陳述，被告及其辯護人雖不同意列為證據；惟查：證人吳
    聲榮於審判中業已死亡（89年5月8日死亡），有個人基本資
    料查詢結果在卷足憑（見本院卷第38頁），而依其於警詢時
    所為之供述，係因其提示他人掛失止付之支票，經警方通知
    到案說明，而依當時警詢過程、內容、功能等外在環境加以
    觀察，應係出於當場印象之立即陳述，且對於員警之詢問，
    亦係出於自然發言而為事件始末之陳述，有警詢筆錄附卷可
    稽（見警卷第15、16頁），足徵證人吳聲榮於警詢時所為之
    供述，具有可信之特別情況。又關於證人吳聲榮自何人、如
    何取得附表編號1所示支票之待證事實，因證人吳聲榮已
    ，無法再從同一供述者取得與先前相同之陳述內容，亦無其
    他證據足資替代，可認有使用證人吳聲榮於警詢所為供述之
    必要性。揆諸前揭刑事訴訟法第159條之3傳聞法則例外之規
    定，證人吳聲榮於警詢所為之供述，具有可信之特別情況，
    且為證明犯罪事實之存否所必要，應認具有證據能力。
  (三)末按被告以外之人於審判外之陳述，雖不符刑事訴訟法第15
    9條之1至第159條之4之規定，而經當事人於審判程序同意作
    為證據，法院審酌該言詞陳述或書面陳述作成時之情況，認
    為適當者，亦得為證據；又當事人、代理人或辯護人於法院
    調查證據時，知有第159條第1項不得為證據之情形，而未於
    言詞辯論終結前聲明異議者，視為有前項之同意，同法第15
    9條之5定有明文。而刑事訴訟法第159條之5之立法意旨在於
    傳聞證據未經當事人之反對詰問予以核實，原則上先予排除
    。惟若當事人已放棄反對詰問權，於審判程序中表明同意該
    等傳聞證據可作為證據；或於言詞辯論終結前未聲明異議，
    基於尊重當事人對傳聞證據之處分權，及證據資料愈豐富，
    愈有助於真實發見之理念，上開傳聞證據亦均得資為證據。
    經查：本案其餘證據方法（包括供述證據及具有傳聞性質之
    書面證據），本院準備程序及審判程序提示予檢察官、被告
    及其辯護人，均表示對於證據能力無意見，同意列為證據（
    見本院卷第29至31頁、第46至48頁），經審酌上開證據製作
    時之情況，並無違法不當之情事，認為以之為證據應屬適當
    ，且採納上開傳聞證據，尚無礙於被告與辯護人於程序上之
    彈劾詰問權利，而認上開傳聞證據合於刑事訴訟法第159條
    之5等規定，具有證據能力。至其餘非供述證據均經法定程
    序取得，無不得為證據之情形，自亦有證據能力，合先敘明
    。
三、按犯罪事實，應依證據認定之，無證據不得認定犯罪事實，
    刑事訴訟法第154條第2項定有明文。如未能發現相當證據，
    或證據不足以證明，自不能以推測或擬制方法以為裁判基礎
    。刑事訴訟法第161條第1項規定：檢察官就被告犯罪事實，
    應負舉證責任，並指出證明之方法。因此檢察官對於起訴犯
    罪事實，應負提出證據及說服之實質舉證責任。其所提證據
    之證明力必須達於使法院確信起訴之犯罪事實為真實程度，
    倘其所提出之證據，不足為被告有罪之積極證明，或其闡明
    之證明方法，無從說服法官以形成被告有罪之心證，而有合
    理懷疑存在者，基於無罪推定原則，即應為被告無罪之判決
    （最高法院99年度臺上字第3428號判決意旨參照）。次按刑
    事訴訟上證明之資料，無論其為直接證據或間接證據，均須
    達於通常一般之人均不致於有所懷疑，而得確信其為真實之
    程度，始得據為有罪之認定，若其關於被告是否犯罪之證明
    未能達此程度，而有合理性懷疑之存在，致使無從形成有罪
    之確信，根據「罪證有疑，利於被告」之證據法則，即不得
    遽為不利被告之認定；其以情況證據（即間接證據）斷罪時
    ，尤須基於該證據在直接關係上所可證明之他項情況事實，
    本乎推理作用足以確證被告有罪，方為合法，不得徒憑主觀
    上之推想，將一般經驗上有利被告之其他合理情況逕予排除
    。縱被告否認犯罪所持之辯解不能成立，仍非有積極證據足
    以證明其犯行，亦不能因此遽為有罪之認定（最高法院99年
    度臺上字第2523、3244號判決意旨參照）。
四、本件公訴意旨認被告涉有前揭偽造有價證券、行使偽造私文
    書罪嫌，無非以證人吳聲榮於警詢時指稱附表編號1所示支
    票係由自稱「彭志成」之被告簽發交付等語；證人姚榮欽於
    偵查及原審證稱附表編號2所示支票係由被告簽發並以「彭
    志成」名義背書交付等語；及附表所示支票、退票理由單、
    掛失止付票據提示人資料查報表、票據止付通知書、遺失票
    據申報書影本等作為所憑之論據。訊據被告堅詞否認有簽發
    附表所示支票交付證人姚榮欽、吳聲榮，亦否認有以「彭志
    成」名義於附表編號2所示支票背書之犯行，辯稱：附表所
    示支票與伊無關，伊不認識姚榮欽、吳聲榮、王正德等人等
    語。被告之辯護人則以：證人姚榮欽於警詢時第一次指認時
    係指認同姓名之徐永成（年籍43年9月6日）為自稱「彭志成
    」之人，顯見證人姚榮欽對於自稱「彭志成」之人之印象，
    在認知、記憶上已經相當模糊，是以證人姚榮欽於警詢時第
    二次指認被告，甚或於事隔7年後之偵查中指認被告，或於
    原審審理時所為有存疑之指認，其指認錯誤之可能性確實偏
    高，自不足為被告有罪之積極證據等語，為被告辯護。
五、經查：
  (一)宋坤於87年12月10日下午5時許，在臺北縣淡水鎮（99年12
    月25日改制為新北市淡水區○○○○路1段281號1樓住處失
    竊5本支票，其中1本淡水第一信用合作社水碓分社之支票號
    碼為FD0000000號至FD0000000號，及FD0000000號至FD00000
    00號，共計76張空白支票。嗣上開失竊支票中如附表所示支
    票2紙分別經提示人吳聲榮、姚榮欽提示付款，然均因「掛
    失空白票據」、「附帶印鑑不符」等理由而未獲兌現等情，
    業據證人宋坤於警詢時證述明確（見88偵6036卷第23頁），
    且經證人吳聲榮於警詢時證述：附表編號1所示之支票為伊
    所提示等語（見88偵6036卷第15頁），及證人姚榮欽於原審
    審理時證述：伊有取得如附表編號2所示支票等語（見原審
    卷第58頁背面）無誤，復有如附表所示支票影本及其退票理
    由單、掛失止付票據提示人資料查報表、票據掛失止付通知
    書、遺失票據申報書等附卷可稽（見88偵6036卷第54至59頁
    、第66至71頁），堪以認定。
  (二)關於附表編號1所示支票部分：
  1.證人吳聲榮於88年4月13日警詢時證述：伊提示之附表編號1
    所示支票，係自稱「彭志成」之人於88年1月底至伊開設之
    KTV店內消費時，為給小費而持該張填具1萬5千元向店內服
    務人員兌換現金1萬5千元而交付予伊。經伊自行調查該男子
    真實姓名為徐永成，約40多歲左右之人等語（見88偵6036卷
    第15頁），嗣於88年5月19日警詢時又證述：（問：該00-00
    00000徐永成之家中電話為姚榮欽所提供，他所提供電話資
    料之徐永成你為何知道該人為拿支票予你之人？）伊與姚榮
    欽也認識，伊二人也都被同一人徐永成持支票交付，所以伊
    很肯定姚榮欽所提供電話中資料戶內之徐永成（本案被告）
    為持失竊支票（附表編號1所示支票）交予伊之人。伊先前
    指認之徐永成（年籍43年9月6日）有誤等語（見88偵6036卷
    第16頁），可知證人吳聲榮於警詢時對「附表編號1所示支
    票係自稱『彭志成』之人所交付，而該自稱『彭志成』之人
    實際上為『徐永成』」之證言，有關其所指之「徐永成」，
    前後二次警詢之證述並非指同一人，是其於警詢之證言難謂
    無重大瑕疵可指。
  2.其次，依證人姚榮欽於原審審理時證稱：（電話）應該不是
    伊提供的，伊跟自稱「彭志成」之人不熟，應該是刑警把口
    卡調出來，說是不是這個電話，因為伊跟自稱「彭志成」之
    人不熟，連其名字是真的、假的或偏名都不知道，伊怎麼會
    知道此人之住址或是電話等語（原審99訴緝51卷第59頁背面
    ），核與證人吳聲榮所述姚榮欽曾經提供前述電話供調查乙
    情不符，則證人吳聲榮指稱本於該電話號碼而追查到「徐永
    成」（本案被告）之線索究為何人所提供？證人吳聲榮基於
    該線索所為之指述是否又係出於誤認？均非無疑。此外，又
    無其他積極事證足以佐證證人吳聲榮第二次於警詢時所證稱
    附表編號1所示支票係被告（自稱「彭志成」）所交付乙節
    為真實，要難僅憑證人吳聲榮前述有重大瑕疵之證言而遽為
    不利於被告之認定。
  (三)關於附表編號2所示支票部分：
  1.綜觀證人姚榮欽(1)於94年12月9日檢察官訊問時證述：「（
    問：當初徐永成何以要拿票給你？）我先是在餐廳意外遇到
    我之前的員工王正德，王正德告訴我他需要用錢，但是他沒
    有票，後來隔了1、2個月徐永成出現給我1張支票，而且當
    場背書「彭志成」，所以我當時認為他是彭志成，而我有去
    查過這張支票的信用，是很好的，所以我當時才收下來，然
    後交了總額30萬元給徐永成。另外當時大家都叫徐永成『大
    頭』」等語（見94偵緝1011卷第38至39頁）；(2)於97年4月
    15日檢察官訊問時證稱：「票號0000000支票是在票載發票
    日前1個月在桃園某餐廳吃飯，當時被告與王正德都在現場
    ，王開口向我借20萬元，我當場拿20萬元給他，王提到他和
    被告是裝潢公司的股東，後來被告帶1位女子到我家，我的
    同學當時帶了1對男女愛其華情人對錶，被告當場就提及要
    買對錶給他和女友，但是他沒有錢，所以買錶的費用和前述
    的20萬合併，會拿1張30萬元的票給我，之後沒多久才在新
    竹經國路和東大路交叉口附近某餐廳把面額30萬元的支票給
    我，被告當場寫金額和日期，我更要求被告在支票背面背書
    ，被告就在背面簽「彭志成」，因我當時和他不熟，我不確
    定他的真名，我另外看到被告當時有帶好幾本支票本，這張
    支票是被告填完後撕下交給我的」等語（見97偵2802卷第22
    頁）；(3)於99年8月11日原審審理時證陳：「（問：…彭志
    成背書的那一張支票上面的日期跟金額是本來就寫好的，還
    是在你面前寫的？）應該百分之百是在我面前寫的，是不是
    這個人我也糊塗了，他說他不認識我，我看就是蠻像他的。
    （問：…是不是他就是拿支票給你的人？）他說他不認識我
    ，我看是他沒有錯，那我就納悶了。（問：他拿30萬元支票
    給你，你拿多少錢給他？）應該有18萬元，他跟我借了18萬
    元，其他是王正德。（問：你在淡水分局88年4月13日講了
    這幾句話『根據我的朋友告訴我，彭志成是假名，正確名字
    是徐永成。』你的那個朋友是誰？）應該刑警拿口卡的時候
    跟我講的。」，「（問：在桃園某餐廳吃飯王正德借20萬元
    ，你20萬元有當場交給王正德？）對。（問：從桃園到被告
    帶一名女子到你家裡面要買手錶沒有錢的時候，這件事情中
    間隔了多久？）應該沒有超過一個月。（問：從自稱彭志成
    的人帶那位女子提到要買愛其華手錶之後，到去新竹經國路
    、城北街的交叉路口『李阿哥海鮮店』交付票據那一天開始
    ，中間隔多久？）買愛其華手錶那一次，當場就去『李阿哥
    海鮮店』。（問：你在什麼地方交錢給自稱彭志成的人？）
    在『李阿哥海鮮店』。（問：剩下的10萬元有無交現金？）
    好像有3萬多元。（問：交了幾次？）交了一次，一次在經
    國路。（問：經國路交了多少錢？）2至3萬元」等語（見原
    審訴緝卷第60、65、67至68頁）；可知證人姚榮欽先於94年
    12月9日偵訊時證稱：王正德向伊調現，但沒有票，之後隔
    1、2個月被告出現，以「彭志成」名義背書交付附表編號2
    所示支票，伊交了總額30萬元給被告等語，嗣於97年4月15
    日偵訊時又證稱：王正德向伊借款20萬元，伊當場拿20萬元
    給王正德，後來被告帶1名女子到伊住處提及要買錶，但沒
    有錢，就將買錶費用和前述20萬元合併，之後在餐廳當場寫
    金額和日期並在支票背面背書而交付附表編號2所示支票予
    伊等語，顯見證人姚榮欽對於如何取得附表編號2所示支票
    之緣由，有關借款人、交付借款時間、交付借款金額、交付
    借款對象等諸多情節之證述，互為齟齬矛盾。又證人姚榮欽
    於原審審理時先證稱：被告向伊借了18萬元，其他是王正德
    等語，又再稱：在桃園某餐廳吃飯王正德借20萬元，伊當場
    交給王正德20萬元，嗣在「李阿哥海鮮店」好像有給被告3
    萬多元，另在經國路給2至3萬元等語，有關借款人、交付借
    款金額、交付借款對象、交付借款方式等節之證述，亦是不
    一其詞，則其證言之憑信性，實非無疑。
  2.次依證人姚榮欽於偵訊及原審審理中均證稱其係經由王正德
    之介紹而認識「彭志成」（見94偵緝1011卷第38頁，原審卷
    第58頁），並徵諸證人姚榮欽上開所證附表編號2所示支票
    ，係起因於王正德要向伊借款，「彭志成」事後開立該支票
    交付予伊，是依證人姚榮欽所述，王正德應與「彭志成」有
    相當深厚之關係。惟依證人王正德於原審審理時具結證述：
    伊根本不認識被告，也沒有見過被告。伊沒有將被告介紹給
    姚榮欽認識，也沒有介紹綽號「大頭」或「彭志成」給姚榮
    欽認識。伊是因為姚榮欽幫伊繳票據法罰金，而至姚榮欽陶
    瓷工廠工作，伊曾經在「李阿哥海鮮店」遇到姚榮欽，那是
    伊與自己朋友至店裡，偶遇姚榮欽，當時只有伊自己與姚榮
    欽聊天，並未介紹伊朋友給姚榮欽認識，當時也沒有拿支票
    向姚榮欽借錢，伊曾經拿收到的客票向姚榮欽調錢，但沒有
    印象有拿宋春和的支票給姚榮欽，後來伊與姚榮欽間有債務
    糾紛，但雙方後來已和解等語（見原審訴緝卷第120頁背面
    至第125頁背面），足徵證人王正德根本不認識被告，亦未
    曾介紹被告給姚榮欽認識，更無與被告持支票向姚榮欽調現
    之情事，則證人姚榮欽之證言是否屬實，尚有疑問。
  3.另觀證人姚榮欽先前曾以告訴人地位對證人王正德提出詐欺
    之告訴，其告訴意旨略以：被告王正德意圖為自己不法之所
    有，於87年11月下旬，在新竹市竹北市下斗崙地區，向告訴
    人姚榮欽謊稱，其從事健康器材銷售及期貨業務獲利可觀，
    需資金週轉，遂至88年1月下旬止，陸續向告訴人借款共計
    94萬元，並持有被告王正德所交付之客票6張，詎屆期提示
    付款均被拒絕，經向被告王正德追索，被告王正德竟不知去
    向，告訴人姚榮欽始知受騙，因認被告王正德涉有刑法第33
    9條第1項詐欺取財罪嫌云云，嗣經檢察官偵辦後，以該案純
    係民事糾葛，而對該案被告王正德為不起訴處分，此有臺灣
    新竹地方法院檢察署（下稱新竹地檢署）檢察官88年度偵字
    第7825號不起訴處分書在卷可按（見原審訴緝卷第94至95頁
    ），審究該不起訴處分書之內容，並無隻字片語提及「彭志
    成」，亦無從據此確立證人王正德與「彭志成」、「彭志成
    」與本案被告、證人王正德與本案被告之連結。因此，證人
    姚榮欽就其如何取得附表編號2所示支票之原因事實，前後
    陳述不一其詞，而其陳述前揭與「彭志成」有關之事實又與
    證人王正德之上開證述相左，則被告是否確為開立該支票之
    行為人，非無合理之懷疑存在。
  4.是以證人姚榮欽於偵訊及原審審理時固均當庭指認並證稱被
    告即為開立附表編號2所示支票之「彭志成」（見97偵2802
    卷第21頁，原審訴緝卷第58頁），惟衡諸證人姚榮欽與證人
    王正德二人之證言相互衝突，且證人姚榮欽於88年4月13日
    先指認徐永成（年籍43年9月6日〈非本案被告，同姓名之人
    〉）（見88偵6036卷第29頁），嗣於88年5月14日再指認本
    案被告徐永成（年籍49年7月12日）（見88偵6036卷第28頁
    ），已有錯誤指認之前例，則證人姚榮欽經由先前兩次指認
    後，是否因而強化「彭志成」必為本案被告之認知，難謂非
    無疑慮。又觀證人吳聲榮於警詢中，曾提出「彭志成」係使
    用00-0000000號之電話，並稱該電話係由證人姚榮欽所提供
    （見88偵6036卷第16頁背面），然證人姚榮欽於原審審理時
    卻證稱「我的印象不是那麼深刻。（電話）應該不是我提供
    的，我跟他不熟，應該是刑警把口卡調出來，他說是不是這
    個電話，因為我跟他不熟，我連他的名字真的假的偏名我都
    不知道，我怎麼會知道他的住址或是電話」等語（見原審訴
    緝卷第59頁背面），而否認曾經提供前述電話供警員調查，
    是以證人姚榮欽所述，其認知「彭志成」為本案被告之知覺
    記憶，確有部分係來自於被告之口卡紀錄，則證人姚榮欽是
    否因此調查及指認程序而深化「彭志成」必為本案被告之知
    覺記憶，應值斟酌再三。是故，依「罪證有疑，利於被告」
    之證據法則，即不得遽為不利於被告之認定。
  (四)綜上所陳，證人吳聲榮於警詢時所為之第一次證述及第二次
    證述，固指稱簽發交付附表編號1所示支票之「彭志成」為
    「徐永成」，惟其先後所指之「徐永成」並非同一人。另證
    人姚榮欽於偵查及原審審理時固亦證述被告為簽發附表編號
    2所示支票並於該支票背面背書「彭志成」之人，惟觀證人
    姚榮欽於警詢時已有錯誤指認之前例，且證人姚榮欽與證人
    王正德於原審審理時關於被告是否即為「彭志成」之證詞，
    更是矛盾衝突，截然互異，則證人姚榮欽所述有關被告即為
    「彭志成」之證詞，尚難遽信。且徵諸警詢筆錄述及「姚榮
    欽提供『彭志成』電話號碼」乙節，經調查後亦與事實不符
    ，則證人吳聲榮、姚榮欽基於此線索及口卡紀錄指認調查程
    序所為之指述，是否已形成記憶之污染，致發生知覺記憶錯
    誤之情形？亦非無疑。另斟酌原審兩度依職權將被告字跡與
    附表所示支票送請內政部警政署刑事警察局鑑定，均認無法
    鑑定，有該局98年2月18日刑鑑字第0980008033號、98年5月
    14日刑鑑字第0980047612號函在卷可佐（原審訴字卷第40、
    50頁）。則被告是否確為開立附表所示支票及背書於附表編
    號2所示支票之行為人，依上開調查證據之結果，並未達到
    通常一般人均不致有所懷疑，而得確信其為真實之程度，此
    外，檢察官復未提出其他積極證據足資證明被告有上開偽造
    有價證券及行使偽造私文書之犯行。揆諸前揭說明，基於「
    罪證有疑、利於被告」之證據法則及「無罪推定」之原則，
    尚難遽認被告有開立附表所示支票及背書於附表編號2所示
    支票之犯行，自應為被告無罪判決之諭知。
六、檢察官上訴意旨雖略以：(一)證人姚榮欽於原審係當庭確認並
    證稱被告即係交付附表編號2所示支票之人，自與警詢時對
    口卡照片指認之正確性有所區別，應認證人姚榮欽之證述為
    可採。(二)依卷附與附表編號1所示支票相連號之票號FD00000
    00號支票背面，確實有王正德之簽名背書，顯見本案支票與
    王正德及「彭志成」確實有關連，證人姚榮欽所述非虛。又
    依卷附新竹地檢署檢察官88年度偵字第7825號不起訴處分書
    之記載，證人王正德於87年11月下旬起至88年1月下旬止，
    陸續向證人姚榮欽借款，並交付客票6張，是不排除證人王
    正德因畏懼借款之事又遭追索，或其本身與本件偽造有價證
    券行為亦有關連，而為迴護被告之證述。(三)宋坤失竊發票人
    宋春和之支票票號為FD449386號至FD0000000號，及FD00000
    00號至FD0000000號，依證人楊清火於警詢中之證述，宋春
    和之票號FD0000000、FD0000000、FD0000000號等支票，係
    被告交予證人楊清火以調取現金，上開3紙支票，雖非本案
    起訴之支票，然與本案系爭支票相關，顯見被告確曾行使宋
    春和之支票等語。惟查：(一)證人姚榮欽於偵訊及原審審理時
    固均當庭指認並證稱被告即為開立附表編號2所示支票之「
    彭志成」（見97偵2802卷第21頁，原審訴緝卷第58頁），惟
    審諸證人姚榮欽就其如何取得附表編號2所示支票緣由之陳
    述前後不一其詞，非無瑕疵可指，而其所述與「彭志成」有
    關之前揭事實又與證人王正德之上開證言相左，且徵諸警詢
    筆錄述及「姚榮欽提供『彭志成』電話號碼」乙節，經調查
    後與事實不符，是證人姚榮欽循此線索及口卡紀錄而經歷指
    認調查程序後，嗣於偵查及原審再當庭指認被告之陳述，是
    否全無因形成記憶之污染，致發生知覺記憶錯誤之可能性存
    在？難謂無疑。因此，被告是否確為開立附表所示支票及背
    書於附表編號2所示支票之行為人，既尚有合理之懷疑存在
    ，已如上五之(二)、(三)、(四)所述，是難僅憑證人姚榮欽當庭直
    接面對被告為指認之陳述，忽略前述罪證有疑之情形，而遽
    為不利於被告之認定。(二)次依卷附與附表編號2所示支票相
    連號之票號FD0000000號支票背面，雖有「王正德」之背書
    （見97偵2802卷第26頁），惟此僅足證明「王正德」曾在上
    開票號FD0000000號支票背面背書，並不足以推測王正德與
    「彭志成」有關，或「彭志成」即為本案被告之情。又本案
    支票發票人宋春和雖係在淡水第一信用合作社水碓分社開立
    支票帳戶，而依卷附新竹地檢署檢察官88年度偵字第7825號
    不起訴處分書之記載，證人王正德所持有之客票亦包括淡水
    第一信用合作社水碓分行之支票，然因新竹地檢署檢察官88
    年度偵字第7825號被告王正德詐欺案卷已逾保存年限，業已
    銷燬，有新竹地檢署100年1月5日竹檢家檔字第1002000002
    號函在卷可查（見本院卷第25頁），因此，證人王正德交付
    證人姚榮欽之淡水第一信用合作社水碓分行之客票，是否即
    為本案發票人宋春和之支票，檢察官並未提出積極證據證明
    之，則其推測證人王正德有迴護被告之情，難謂有據。(三)宋
    坤被竊之支票票號為FD0000000號至FD0000000號，及FD0000
    000號至FD0000000號，已如前述，而證人楊清火於警詢中之
    證述，業經本院認定無證據能力，已如上二之(一)所述，自不
    得採為斷罪之依據。又證人楊清火於偵查中雖證述：宋春和
    之票號FD0000000、FD0000000、FD0000000號支票3紙，係被
    告交予證人楊清火以調取現金等語（見94偵緝1011卷第39頁
    ），惟因上開3紙支票並非本案起訴之支票，乃不同之票據
    客體，且受領支票之人又非同一人，縱認被告曾交付上開3
    紙支票予證人楊清火，尚難僅憑主觀上之推想，據此推認被
    告亦曾交付附表編號2所示支票予證人姚榮欽。是以證人姚
    榮欽之證述，因其指證本身非無重大瑕疵可指，依嚴格證明
    之法則，要難憑該證人有瑕疵之證言，而遽為被告有偽造有
    價證券及行使偽造私文書犯行之認定。
七、綜上所述，檢察官所舉證據並不足以證明被告有起訴書所指
    之偽造有價證券及行使偽造私文書之犯行，此外復查無其他
    積極證據足認被告犯有偽造有價證券罪及行使偽造私文書罪
    。則檢察官所舉證據既不足使本院形成被告犯罪之確信，而
    仍有合理性懷疑之存在，被告犯罪不能證明，依法即應諭知
    被告無罪之判決。原審因而以不能證明被告有偽造有價證券
    及行使偽造私文書之犯行，而為被告無罪之諭知，核無不合
    。檢察官上訴意旨猶以其所提出之證據足認被告有偽造有價
    證券及行使偽造私文書之犯行，指摘原判決不當，業經本院
    指駁如上，核其上訴為無理由，應予駁回。
八、據上論結，應依刑事訴訟法第368條，判決如主文。
本案經檢察官邱克斌到庭執行職務。
中    華    民    國   100    年    3     月    15    日
                  刑事第三庭    審判長法  官  蔡勝雄
                                      法  官  張桂美
                                      法  官  張季芬
以上正本證明與原本無異。
如不服本判決應於收受送達後10日內向本院提出上訴書狀，其未
敘述上訴理由者，並得於提起上訴後10日內向本院補提理由書（
均須按他造當事人之人數附繕本）「切勿逕送上級法院」。
                                      書記官  廖文靜
中    華    民    國   100    年    3     月    15    日
附表：
 ┌──┬─────┬────┬────┬─────┬─────┬────┐
 │編號│支票號碼  │ 發票日 │發票人  │  付款人  │票面金額  │提示人  │
 │    │          │        │        │          │（新臺幣）│        │
 ├──┼─────┼────┼────┼─────┼─────┼────┤
 │ 1. │FD0000000 │88年2月 │宋春和  │淡水第一信│15,000元  │吳聲榮  │
 │    │          │5日     │        │用合作社水│          │        │
 │    │          │        │        │碓分社    │          │        │
 ├──┼─────┼────┼────┼─────┼─────┼────┤
 │ 2. │FD0000000 │88年2月 │宋春和  │淡水第一信│300,000元 │姚榮欽  │
 │    │          │20日    │        │用合作社水│          │        │
 │    │          │        │        │碓分社    │          │        │
 └──┴─────┴────┴────┴─────┴─────┴────┘